臺灣高等法院高雄分院刑事判決　　 94年度上更(一)字第230號
上　訴　人
即　被　告　甲○○
指定辯護人　本院公設辯護人　李佩娟
上列上訴人因偽造有價證券等案件，不服臺灣高雄地方法院89年
度訴字第1080號中華民國91年3 月12日第一審判決（起訴案號：
臺灣高雄地方法院檢察署89年度偵字第3878號），提起上訴，判
決後經最高法院發回更審，本院判決如左：
    主  文
原判決撤銷。
甲○○連續意圖供行使之用，而偽造有價證券，處有期徒刑壹年
陸月，偽造之如附表編號1 、2 、3 、5 號所示之支票肆紙，均
沒收。又行使偽造私文書，足以生損害於他人，處有期徒刑參月
，讓渡證書上偽造之「乙○○」之簽署名壹枚，沒收。應執行有
期徒刑壹年捌月，偽造如附表編號1 、2 、3 、5 號所示之支票
肆紙及讓渡證書上偽造之「乙○○」之簽名壹枚，均沒收。
    事  實
一、甲○○與乙○○原係夫妻關係（現已離婚），乙○○曾請領
    付款人為臺灣南區郵政管理局之郵政劃撥儲金支票簿（帳號
    ：第0000000 之1 號）供甲○○做生意使用，並約定甲○○
    有使用支票之必要時須告知乙○○親自蓋章，惟甲○○竟基
    於意圖供行使之用而偽造有價證券之概括犯意，於民國（以
    下同）87年1 至4 月間，連續未經乙○○之同意，在高雄縣
    梓官鄉○○○街25巷14弄27號其住處，盜用乙○○之印章蓋
    在如附表編號1 、2 、3 、5 號所示之支票上，而偽造發票
    人為乙○○、付款人為臺灣南區郵政管理局之如附表所示之
    支票4 紙（其票號、金額、發票日詳如附表編號1 、2 、3
    、5 號所示），並將該偽造之附表編號3 之支票交予林義發
    ，及將附表編號1 、2 、5 之支票交予不詳姓名之人而行使
    之。甲○○另基於行使偽造私文書之犯意，於86年9 月20日
    ，未經乙○○之同意，在其住處，於載有「立讓渡書人今將
    自己所有之…賣給台端議定新台幣…元整當日銀貨兩訖毫無
    短缺所賣之如有來歷不明或非法取得概由本人負責願負法律
    上一切責任與台端無關，恐口無憑，特立讓渡證書乙紙為憑
    」之讓渡證書上之保證人欄偽造「乙○○」之簽名，並盜用
    乙○○之印章蓋印在該讓渡證書上，而偽造乙○○擔任保證
    人之讓渡證書，並持之向他人行使以借款周轉，足以生損害
    於乙○○；復未經乙○○之同意，在其住處盜用乙○○之印
    章蓋印於未填載發票日，面額20萬元之支票上（詳如附表編
    號6 所載），而偽造私文書1 紙，並持該支票連同前述讓渡
    書一併持向地下錢莊借款，足以生損害於乙○○。
二、案經乙○○訴由台灣高雄地方法院檢察署檢察官偵查起訴。
    理  由
一、上訴人即被告甲○○前曾坦承如附表1 、2 、3 、5 所示之
    支票4 紙為其以乙○○名義簽發，而讓渡證書上之乙○○署
    押為其所簽、乙○○印文為其蓋之事實，惟否認有何偽造有
    價證券、行使偽造私文書之犯行，辯稱：當初係因我經營工
    程生意之需要而請領支票使用，乙○○對於簽發上開支票均
    知情，又因乙○○上班很忙，遂委由我代為在讓渡證書上簽
    名蓋章云云。惟查：
（一）告訴人乙○○於偵查、審理中指訴：如附表所示1 、2 、
      3 、5 之支票，均係被告未經我同意而擅自蓋用印章偽造
      ，當初申請支票雖係為供被告經營生意使用，惟被告填具
      票面金額後須交由我親自蓋章，支票之印鑑章亦由我保管
      ，又我對於讓渡證書之事全然不知，係事後地下錢莊之人
      持附表編號1 、2 、6 之支票、被告之本票及讓渡證書向
      我討債，我乃以20萬元將支票、本票、讓渡證書贖回等語
      綦詳（見偵查卷第2 頁、第19頁背面、原審卷第54頁、本
      院前審卷第25至26頁），並有附表1 、2 、3 、5 所示支
      票4 紙之影本附卷可稽（偵卷第9 至11頁、原審卷第21頁
      ）。
（二）附表編號1 、2 、6 所示支票上所蓋用之印文與真正之支
      票章不符，而係乙○○保險用印章之印文一節，為告訴人
      乙○○陳明在卷（原審卷第54頁），被告甲○○對此亦不
      爭執，並有臺灣南區郵政管理局91年5 月13日儲91字第50
      6001264 號函所附開戶印鑑資料可以參考（本院卷第39至
      41頁）；再者，乙○○之支票用印章及保險用印章雖均係
      木質章，惟支票用印鑑章顏色陳舊，木質呈咖啡色，保險
      用印章較新，木質顏色與男性身分證底色相似，自外觀上
      即可區分等情，為告訴人乙○○陳明屬實，並經本院前審
      當庭勘驗明確（見本院上訴審卷第76頁第1 、2 行、第80
      頁所蓋印文），而告訴人之支票係於86年8 月1 日啟用，
      於87年5 月間被列為拒絕往來戶前，並領用3 本支票（每
      本25張），有臺灣南區郵政管理局91年6 月12日儲91字第
      506001314 號函及所附資料可以參考（見本院上訴審卷第
      61頁以下）；參以被告甲○○供稱告訴人所請領之支票簿
      2 本均由其使用，使用至第2 本之一半時出事，約已使用
      1 年（依支票領用資料，其實際使用期間只有9 月左右）
      等語明確（原審卷第85頁），則衡之被告使用支票期間已
      達9 月，簽發之支票已有40多張，及自印章之外表顏色即
      可明顯分辨支票用及保險用之2 枚印章等情，被告甲○○
      對於支票印鑑之章之印文究係何樣式實無諉為不知之理，
      自無誤將保險用章誤以為支票用章之可能，然被告甲○○
      竟仍在支票上蓋用保險用章，由此應足徵告訴人所稱：支
      票章由我保管，被告欲使用時須由我親自蓋印等語非虛。
（三）附表編號1 、2 所示之支票，乃同一姓名不詳之人持向告
      訴人請求付款，編號3 部分支票則為林義發持向告訴人請
      求付款，編號5 部分為酒店之人持向告訴人請求付款，編
      號6 未完成支票為地下錢莊之人持上開讓渡證書向告訴人
      乙○○請求付款之事實，已經告訴人乙○○陳明在卷（見
      本院上訴審卷第106 頁），並經證人林義發（本院上訴審
      卷第105 頁）到庭證述明確，並有臺灣高雄地方法院檢察
      署88年度偵緝字第702 號不起訴處分書可參（偵卷第6 頁
      ），而且附表編號5 、6 所示之支票均已有他人背書在上
      ，因此上開支票均已經被告甲○○交付他人無疑。
（四）被告甲○○在讓渡證書偽造告訴人乙○○之署押及盜用其
      印之行為，已經被告在偵查中（偵卷第28頁背面）、本院
      前審調查中（本院上訴審卷第24頁、第47頁）自白，核與
      告訴人乙○○在偵、審中所述情節相符，並有讓渡證書1
      份可以佐證（偵卷第12頁）；被告甲○○其後雖辯稱有經
      告訴人乙○○之同意才簽名蓋章，並非事實，不足採信。
      而依告訴人乙○○所述該讓渡書係由不詳姓名之人持來討
      債，而被告甲○○也承認有交付讓渡書予地下錢莊之人事
      實，因此，自已達於行使程度。
    綜上所述，本件事證明確，被告甲○○所辯係卸責之詞，不
    足採信，其犯行已堪認定。
二、核被告甲○○盜用乙○○之印章而偽造附表編號1 、2 、3
    、5 所示發票人為乙○○之支票所為，係犯刑法第201 條第
    1 項之意圖供行使之用而偽造有價證券罪。被告甲○○盜用
    乙○○印章蓋印於如附表編號1 、2 、3 、5 所示4 張支票
    上，之後並將偽造完成之支票向他人行使，則其盜用印章之
    行為為偽造有價證券之階段行為，行使偽造有價證券之行為
    為偽造有價證券之低度行為，均不另論罪；又被告甲○○偽
    造乙○○署名、盜用乙○○印章而偽造讓渡證書1 紙，及偽
    造如附表編號6 所示之未完成之支票，一併持以向他人借錢
    周轉而持交他人行為，則係犯刑法第216 條、第210 條之行
    使偽造私文書罪。被告甲○○偽造署名、盜用印章之行為為
    偽造私文書之部分行為，偽造私文書之行為為行使偽造私文
    書之低度行為，均不另論罪。公訴人漏未斟酌附表編號6 所
    示之支票並未記載發票日，乃欠缺票據應記載事項之無效票
    據，僅具有私文書之性質，而認被告甲○○此部分亦涉犯偽
    造有價證券罪，尚有未洽。又公訴意旨就被告甲○○行使偽
    造私文書行為，雖漏未論述，惟此部分與起訴部分具有實質
    上相同之關係，自為起訴效力所及，應併予審理。另被告甲
    ○○多次偽造有價證券之行為，時間緊接、方法相同，且各
    觸犯構成要件相同之罪名，顯係基於概括犯意為之，應依刑
    法第56條連續犯之規定論以一罪。又被告甲○○偽造乙○○
    署名、盜用乙○○印章而偽造讓渡證書1 紙，及偽造如附表
    編號6 所示之未完成之支票，一併持以向他人借錢周轉而持
    交他人，其交付行為僅1 次，應依想像競合犯之規定，論以
    一罪。再其所犯上開偽造有價証券及行使偽造私文書二罪，
    犯意各別，行為不同，罪名互殊，應分論併罰。查被告甲○
    ○為本件犯行時為乙○○之丈夫，當時因經營生意需款孔急
    ，一時為貪念所蔽致罹重典，所偽造之支票4 張票面金額總
    計為42萬餘元，數額尚非甚鉅，且係偽造其妻之支票，惡性
    較偽造不相干他人之支票者不可等同視之，核其犯罪之原因
    與當時所處之情狀，在客觀上足以引起一般之同情，本院認
    若宣告處以偽造有價證券罪之法定低度刑期有期徒刑3 年猶
    嫌過苛，情輕法重，爰依刑法第59條規定減輕其刑。
三、公訴意旨略以：被告甲○○另有偽造附表編號4 所示之支票
    交付予陳中和，因認被告甲○○此部分另涉有刑法第201 條
    第1 項之意圖供行使之用而偽造有價證券罪嫌。被告甲○○
    以前否認偽造支票，辯稱：乙○○對於簽發支票均知情同意
    等語。查附表編號4 所示之支票所蓋之章，是告訴人乙○○
    之印鑑章，而告訴人乙○○於原審及本院陳稱：「支票放抽
    屜，印章由我帶走，他要用支票必須開完後，經由我看過我
    才蓋章」「我只有隨身攜帶支票的印章，其他的印章放在家
    中」等語。查附表編號4 所示之支票所蓋之章，是告訴人乙
    ○○之印鑑章，而告訴人乙○○隨身攜帶支票的印章，若非
    告訴人乙○○有同意並蓋該支票的印鑑章，被告甲○○如何
    取得該印鑑章來蓋，應認告訴人乙○○有同意並蓋章而簽發
    該附表編號4 所示之支票，此外復查無其他確切証据証明被
    告甲○○有此部分偽造附表編號4 所示之支票之犯行，此部
    分犯罪不能証明，惟依公訴意旨認此部分與前述論罪部分有
    連續犯裁判上一罪關係，此部分爰不另為無罪之諭知，附此
    敘明。
四、原審予以論科，固非無見，惟查：（一）本件被告偽造附表
    編號1 所示之支票，發票日為87年3 月20日，原判決誤寫為
    87年3 月30日，尚有違誤。（二）附表編號4 所示之支票所
    蓋之章，是告訴人乙○○之印鑑章，而告訴人乙○○隨身攜
    帶支票的印章，若非告訴人乙○○有同意並蓋該支票的印鑑
    章，被告甲○○如何取得該印鑑章來蓋，應認告訴人乙○○
    有同意並蓋章而簽發該附表編號4 所示之支票，原審認被告
    甲○○有偽造該附表編號4 所示之支票，亦有未洽。（三）
    偽造附表編號6 所示之支票，因未具備支票應記載事項之「
    發票年月日」而係偽造文書，並非偽造有價證券，此亦為原
    審所是認，惟其於理由內則認定附表編號6 所示之支票亦係
    偽造有價證券（原判決理由二），且未就附表編號6 所示部
    分係犯刑法第216 條、第210 條之行使偽造私文書罪予以論
    述，亦有違誤。（四）被告甲○○偽造乙○○署名、盜用乙
    ○○印章而偽造讓渡證書1 紙，及偽造如附表編號6 所示之
    未完成之支票，一併持以向他人借錢周轉而持交他人，其交
    付行為僅1 次，應依想像競合犯之規定，論以一罪，原審論
    以連續犯，亦有未合。被告甲○○上訴意旨否認犯罪，雖無
    理由，惟原判決既可議之處，應予撤銷改判。審酌被告甲○
    ○並無前科，有卷附之臺灣高等法院被告全國前案紀錄表可
    按，其為供生意周轉而偽造支票及讓渡證書等，有效支票票
    面金額總計42萬餘元，偽造之無效支票票面金額為20萬元，
    其於行為時與告訴人乙○○具有夫妻關係，及犯後態度尚可
    等一切情狀，酌情就偽造有價証券部分，量處有期徒刑1 年
    6 月，就行使偽造文書部分，量處有期徒刑3 月，並定其應
    執行刑為有期徒刑1 年8 月。被告甲○○偽造之如附表編號
    1 、2 、3 、5 所示4 張支票4 紙，應依刑法第205 條規定
    宣告沒收；被告在讓渡證書上所偽造之「乙○○」簽名1 枚
    ，應依刑法第219條之規定沒收之。
五、被告甲○○經合法傳喚無正當理由於審判期日不到庭，依法
    不待其陳述逕行判決。
據上論結，應依刑事訴訟法第369 條第1 項前段、第364 條、第
299 條第1 項前段、第371 條，刑法第56條、第201 條第1 項、
第216 條、第210 條、第55條、第51條第5 款、第59條、第205
條、第219 條，罰金罰鍰提高標準條例第1 條前段，判決如主文
。
本案經檢察官陳國全到庭執行職務。
中　　華　　民　　國　　94　　年　　11　　月　　8　　日
                  刑事第六庭    審判長法  官  王憲義
                                      法  官  李璧君
                                      法  官  張盛喜
以上正本證明與原本無異。
如不服本判決應於收受本判決後10日內向本院提出上訴書狀，其
未敘述上訴理由者，並得於提起上訴後10日內向本院補提理由書
狀（均須按他造當事人之人數附繕本）「切勿逕送上級法院」。
中　　華　　民　　國　　94　　年　　11　　月　　9 　　日
　　　　　　　　　　　　　　　　　　　書記官  林明威
附錄：本判決論罪科刑法條：
刑法第201條第1項
  意圖供行使之用，而偽造、變造公債票、公司股票或其他有價
  證券者，處3 以上10年以下有期徒刑，得併科3,000 元以下罰
  金。
刑法第216條
  行使第210 條至第215 條之文書者，依偽造、變造文書或登載
  不實事項或使登載不實事項之規定處斷。
刑法第210條
  偽造、變造私文書，足以生損害於公眾或他人者，處5 年以下
  有期徒刑。
附表：
┌──┬─────────┬───────────┬────────┐
│編號│票號              │發票日                │金額            │
├──┼─────────┼───────────┼────────┤
│ 1  │Ｂ0000000  │八十七年三月二十日    │十萬元          │
├──┼─────────┼───────────┼────────┤
│ 2  │Ｂ0000000  │八十七年四月二十日    │十萬元          │
├──┼─────────┼───────────┼────────┤
│ 3  │Ｂ0000000  │八十七年四月三十日    │二十萬元        │
├──┼─────────┼───────────┼────────┤
│ 4  │Ｂ0000000  │八十七年四月二十一日  │十萬元          │
├──┼─────────┼───────────┼────────┤
│ 5  │Ｂ0000000  │八十七年四月三十一日  │二萬六千九百元  │
├──┼─────────┼───────────┼────────┤
│ 6  │Ｂ0000000  │未記載                │二十萬元        │
└──┴─────────┴───────────┴────────┘
